---
format: 
  html:
    toc: true
    html-math-method: mathjax
    lang: pt-br
embed-resources: true
---

[← Voltar para a página inicial](../home.html)

## Exercício 01 - Estimação dos custos operacionais

### Objetivo
O objetivo deste exercício é avaliar se os custos operacionais das distribuidoras de energia, medidos pelo PMSO, podem ser estimados a partir das demais variáveis disponíveis na base da ANEEL.

### Leitura e preparação dos dados

A base possui 52 empresas e 10 variáveis. A variável resposta é `PMSO`; as demais variáveis numéricas são candidatas a preditoras.

```{r}
library(tidyverse)
library(openxlsx)
library(knitr)

dados <- read.xlsx("../data/ModeloVigente_DadosCP62_2023.xlsx")

preditores <- c(
  "rede.alta",
  "rede.subterranea",
  "rede.aerea",
  "mercadoP",
  "cons",
  "CHI",
  "PNT"
)

resumo_variaveis <- dados |>
  select(PMSO, all_of(preditores)) |>
  pivot_longer(everything(), names_to = "variavel", values_to = "valor") |>
  group_by(variavel) |>
  summarise(
    minimo = min(valor),
    q1 = quantile(valor, 0.25),
    mediana = median(valor),
    media = mean(valor),
    q3 = quantile(valor, 0.75),
    maximo = max(valor),
    .groups = "drop"
  )

kable(
  resumo_variaveis,
  digits = 2,
  caption = "Resumo descritivo das variáveis numéricas."
)
```

### Análise exploratória

Analisando os dados a partir da matriz de correlações abaixo, conclui-se que não há apenas forte associação linear entre $Y$ e as covariáveis do dataset, mas também colinearidade entre os próprios preditores. Esse fator é importante: colinearidade excessiva infla artificialmente o $R^2$ e mascara os efeitos reais dos estimadores.

```{r}
#| label: fig-analise-conjunta
#| fig-cap: "Análise exploratória de dados"
#| fig-subcap: 
#|   - "Matriz de correlação"
#|   - "Distribuições de densidade"
#| layout-ncol: 2
#| fig-width: 8
#| fig-height: 7
#| fig-dpi: 300
#| out-width: "70%"
#| echo: false

library(ggplot2)
library(tidyr)
library(dplyr)
library(GGally)

dados <-janitor::clean_names(dados)

ggcorr(dados, 
       method = c("everything", "pearson"), 
       label = TRUE,
       label_size = 3,
       label_round = 2,
       label_alpha = TRUE,
       hjust = 0.8,
       size = 4,
       color = "grey50",
       layout.exp = 1)

dados %>%
  select(where(is.numeric)) %>% 
  pivot_longer(everything()) %>%
  ggplot(aes(x = value)) +
  geom_density(fill = "royalblue", alpha = 0.6) + 
  facet_wrap(~name, scales = "free") + 
  
  scale_x_continuous(n.breaks = 3) + 
  theme_minimal()
```

Além disso, a distribução das variáveis numéricas intui um formato análago entre elas: uma típica assimetria à direita, ou seja, oportunidade para uma transformação $log-log$ para estabilizar a variância e prevenir heterocedasticidade. A transformação é cabível em ambos os lados da equação, pois todos possuem a mesma assimetria, resultando em um modelo da seguinte forma:

$$\ln (Y_{i})=\beta _{0}+\beta _{k}\ln (X_{ki} + 1)+u_{i}$$

::: {.callout-note}
## Nota

Estamos utilizando a tranformação $log-log$ com $X + 1$ pois algumas das variáveis apresentam valores iguais a zero, o que impossibilita a aplicação direta do logaritmo natural.
:::

### Ajustando o modelo

Após a análise exploratória, levantamos através do estudo da "inflação de variância (VIF)" quais preditores são mais "perigosos" ao modelo por inflar o $R^2$ artificialmente e elaboramos dois modelos (com ou sem essas variáveis):

```{r}
#| echo: false
library(car)
library(knitr)

mod <- lm(log(pmso+1) ~ 
            log(rede_alta+1) + 
     log(rede_subterranea+1) + 
           log(rede_aerea+1) + 
            log(mercado_p+1) + 
                 log(cons+1) + 
                  log(chi+1) + 
                  log(pnt+1)
     ,data=dados
   )

vif_df <- data.frame(Variavel = names(vif(mod)), 
                     VIF = as.numeric(vif(mod)))

vif_df %>%
  arrange(desc(VIF)) %>%
  kable(digits = 2, 
        col.names = c("Variável", "VIF"),
        caption = "Análise de multicolinearidade (VIF)")
```

```{r}
library(reglin)
library(broom)
library(modelsummary)
mod_1 <- lm(log(pmso+1) ~  
     log(rede_subterranea+1) +
     log(chi+1) + 
     log(pnt+1) 
   ,data=dados
   )
glance_custom.lm <- function(x) {
  out <- broom::glance(x)
  # Criamos uma coluna nova com um nome que não tenha erro
  out$p_global <- out$p.value 
  return(out)
}
meu_mapa_gof <- list(
  list("raw" = "adj.r.squared", "clean" = "R² ajustado", "fmt" = 3),
  list("raw" = "p_global", "clean" = "P-valor (F)",  "fmt" = "%.2e") 
)
modelos <- list(
  "Original" = mod,
  "Log-Log"  = mod_1
)
modelsummary(modelos, 
             fmt = 3,
             estimate = "{estimate}{stars}",
             statistic = "std.error",
             gof_map = meu_mapa_gof,
             metrics = "all",
             include_empty = TRUE,
             title = "Comparação de Modelos")
```

Tendo em vista os resultados, ambos são globalmente significativos. No entanto, optamos por seguir com o modelo mais simples que, apesar de um $R²$ mais enxuto, exclui as variáveis que inflam essa medida artificialmente e propõe melhor significância estatística para as features individualmente. Em termos de explicabilidade, não há prejuízos, mas uma mudança de perspectiva e escala: em um modelo $log-log$ os coeficientes expressam a elasticidade de $Y$ dado $X$, ou seja, estamos falando sobre o quanto $Y$ reage percentualmente às variações percentuais nos preditores. Analisando os resíduos e a influência, obtivemos que:

```{r}
#| label: fig-residuos
#| fig-subcap: 
#|   - "Resíduois"
#|   - "Influência"
#| layout-ncol: 2
#| fig-width: 8
#| fig-height: 7
#| fig-dpi: 300
#| out-width: "70%"
#| fig-align: "center"
#| echo: false
#| layout-valign: top

ggresiduals(mod_1)

dados_diag <- augment(mod_1) %>% 
  mutate(id = row_number())
threshold <- 4 / nrow(dados_diag)

ggplot(dados_diag, aes(x = id, y = .cooksd)) +
  geom_segment(aes(xend = id, yend = 0), color = "grey70") + 
  geom_point(aes(color = .cooksd > threshold), size = 2) + 
  geom_hline(yintercept = threshold, color = "red", linetype = "dashed") +
  scale_color_manual(values = c("black", "red")) +
  theme_minimal() +
  labs(title = "Distância de Cook",
       subtitle = paste("Threshold crítico:", round(threshold, 3)),
       x = "ID da Observação", y = "Distância de Cook") +
  guides(color = "none")
```

Graficamente, não há evidência de quebra dos pressupostos dos modelos lineares quanto aos resíduos. Todavia, os testes formais podem dar mais detalhes:

```{r}
#| layout-ncol: 2
#| layout-valign: top
#| echo: false
#Residuos
testResiduals(mod_1)
library(dplyr)

#influencia
diagnosticos <- augment(mod_1) %>%
  mutate(id = row_number()) %>%
  select(id, .cooksd, .hat, .std.resid)
dfbs <- as.data.frame(dfbetas(mod_1))
colnames(dfbs) <- paste0("dfb_", colnames(dfbs))
diagnosticos <- bind_cols(diagnosticos, dfbs)
n <- nrow(dados)
p <- length(coef(mod_1))
limite_cook <- 4/n
limite_hat <- 2*p/n

tabela_influencia <- diagnosticos %>%
  filter(.cooksd > limite_cook | abs(.std.resid) > 2 | .hat > limite_hat) %>%
  arrange(desc(.cooksd)) %>%
  head(5)

tabela_influencia %>%
  kable(
    format = "latex",
    digits = 3, caption = "Diagnóstico formal de observações influentes",
    col.names = c("ID", "Cook", "Hat", "Res.Std", 
                  "Inter.", "Rede", "Chi", "Pnt"))
```

A observação 50 apresentou a maior alavancagem do modelo. Ao investigar o dado original, identificou-se que esta distribuidora reportou valor zero para Perdas Não Técnicas (PNT), um comportamento atípico no cenário nacional de distribuição de energia. Para evitar que esta especificidade distorcesse as elasticidades globais, optou-se pelo isolamento deste ponto e também do 40, que explode o limite da a distância de cook, via variável dummy.

```{r}
n <- nrow(dados)
limite_cook <- 4/n

dados_refinado <- dados %>%
  mutate(
    dummy_id40 = ifelse(row_number() == 40, 1, 0),
    dummy_id50 = ifelse(row_number() == 50, 1, 0)
  )

mod_final <- lm(log(pmso + 1) ~ 
                  log(rede_subterranea + 1) + 
                  log(chi + 1) + 
                  log(pnt + 1) + 
                  dummy_id40 + 
                  dummy_id50, 
                data = dados_refinado)
```

```{r}
#| echo: FALSE
#| fig-align: "center"

meu_mapa_gof <- list(
  list("raw" = "adj.r.squared", "clean" = "R² ajustado", "fmt" = 3),
  list("raw" = "p_global", "clean" = "P-valor (F)",  "fmt" = "%.2e") 
)

modelos <- list(
  "Log-Log" = mod_1,
  "Log-Log (sem influencia)"  = mod_final
)

modelsummary(modelos, 
             fmt = 3,
             estimate = "{estimate}{stars}",
             statistic = "std.error",
             gof_map = meu_mapa_gof,
             metrics = "all",
             include_empty = TRUE,
             title = "Comparação de Modelos")
```

Verificando métricas de erro e influência novamente:

```{r}
#| label: fig-influencia-ajustada
#| fig-subcap: 
#|   - "Resíduois"
#|   - "Influência"
#| layout-ncol: 2
#| fig-width: 8
#| fig-height: 7
#| fig-dpi: 300
#| out-width: "70%"
#| fig-align: "center"
#| echo: false

ggresiduals(mod_final)

dados_diag <- augment(mod_final) %>% 
  mutate(id = row_number())
threshold <- 4 / nrow(dados_diag)

ggplot(dados_diag, aes(x = id, y = .cooksd)) +
  geom_segment(aes(xend = id, yend = 0), color = "grey70") + 
  geom_point(aes(color = .cooksd > threshold), size = 2) + 
  geom_hline(yintercept = threshold, color = "red", linetype = "dashed") +
  scale_color_manual(values = c("black", "red")) +
  theme_minimal() +
  labs(title = "Distância de Cook",
       subtitle = paste("Threshold crítico:", round(threshold, 3)),
       x = "ID da Observação", y = "Distância de Cook") +
  guides(color = "none") 
```

```{r}
#| label: tbl-validacao
#| echo: false
#| warning: false

library(broom)
library(knitr)
library(kableExtra)

anova_comp <- anova(mod_1, mod_final) %>% 
  tidy()
anova_comp$term <- c("Modelo 1 (Simples)", "Modelo 2 (Com Dummies)")
anova_comp %>%
  kable(
    digits = 4,
    caption = "Teste F Parcial",
    col.names = c("Modelo", "GL Res.", "RSS", "Df", "Soma Quadr.", "F", "p-valor"),
    booktabs = TRUE
  ) %>%
  kable_styling(latex_options = c("hold_position", "scale_down"))
```

### Conclusão

O modelo final apresentou diagnóstico mais robusto na comparação de modelos via ANOVA, atendendo integralmente aos pressupostos clássicos da regressão linear. Adicionalmente, a ausência de outliers significativos via teste de Bonferroni valida a estratégia de isolamento das observações atípicas por variáveis dummy.

-   Log(PNT) - é o maior impacto: um aumento de 1% nas Perdas Não Técnicas (fraudes) eleva o custo operacional esperado de \~0.39%. Isso faz todo o sentido, pois combater "gatos" exige equipe e fiscalização.

-   Log(chi) - se a interrupção de energia subir 1%, o custo sobe \~0.08%. Mostra que manter a continuidade custa dinheiro.

-   Log(Rede Sub.) - redes subterrâneas são mais caras de manter; um aumento de 1% na rede eleva o custo em \~0.12%.

-   ID 40: o coeficiente de 2.714 é gigantesco e super significativo ($p<0.001$). Isso confirma que o ID 40 era uma anomalia. Sem essa dummy, esse valor estaria "sujando" todos os outros coeficientes. Ele gasta muito mais do que o tamanho dele justificaria.

------------------------------------------------------------------------

## Exercício 2 - Análise de casos de câncer de pulmão

### Objetivo

O objetivo deste exercício é analisar os casos de câncer de pulmão em quatro cidades na Dinamarca entre os anos de 1968 e 1971.

### Leitura e preparação dos dados

A base possui 4 cidades e 3 váriaveis. A variável resposta é o `Cases`; as demais variáveis numéricas e categóricas são candidatas a preditoras.


```{r}
df <- read.table("../data/danishlc.dat", header = TRUE)
df$Age <- factor(df$Age, 
                 levels = c("40-54", "55-59", "60-64", "65-69", "70-74", ">74")
                 )
df$City <- factor(df$City)
library(modelsummary)
datasummary_skim(df, fmt = 2)
```

### Análise Descritiva

Para entender melhor a incidência de câncer de pulmão, observaremos como as taxas da doença (casos dividos pela população) se distribuem nos grupos etários e nas cidades observadas.

```{r}
#| echo: false
library(tidyverse)
library(useR)
library(ggplot2)

# Descritiva de casos pela cidade
graph_city <- df %>%
  group_by(City) %>%
    summarise(
      freq_pop = sum(Cases)/sum(Pop)*1000
    )


# Descritiva de faixa étaria
graph_age <- df %>%
  group_by(Age) %>%
    summarise(
      freq_pop = sum(Cases)/sum(Pop)*1000
    )

# Tema padrão para os gráficos
tema_grafico <- theme_minimal() +
  theme(
    plot.title = element_text(
      hjust = 0.5,
      face = "bold",
      size = 12
    ),
    axis.title = element_text(size = 10),
    axis.text = element_text(size = 9),
  )

# Gráfico por cidade
ggplot(graph_city,
       aes(x = reorder(City, freq_pop), y = freq_pop)) +
  geom_col(fill = "dimgray") +
  labs(
    title = "Gráfico 1 – Distribuição por cidade",
    x = "Cidade",
    y = "Taxa"
  ) +
  tema_grafico

# Gráfico por faixa etária
ggplot(graph_age,
       aes(x = Age, y = freq_pop)) +
  geom_col(fill = "dimgray") +
  labs(
    title = "Gráfico 2 – Distribuição da taxa de incidência nas faixas etárias",
    x = "Age",
    y = "taxa"
  ) +
  tema_grafico

```

A partir dos gráficos, podemos observar uma prevalência crescente da doença em grupos etários mais velhos (com exceção do grupo “>74”, que apresenta incidência menor que as faixas anteriores). Entre as cidades, as taxas são relativamente homogêneas, com uma taxa levemente maior na cidade de Fredericia.

Como a variável resposta representa uma contagem de eventos (número de casos de câncer de pulmão), um modelo linear clássico estimado por MQO não é o mais adequado para este problema. Em modelos lineares usuais, assume-se que a variável dependente seja contínua, aproximadamente normal e com variância constante. No presente caso, nenhuma dessas hipóteses é naturalmente satisfeita: o número de casos é discreto, não negativo e tende a apresentar variância crescente com a média.

Além disso, os grupos observados possuem populações bastante diferentes entre si. Comparar diretamente o número absoluto de casos poderia levar a interpretações equivocadas, uma vez que grupos mais populosos tendem naturalmente a registrar mais ocorrências da doença. Assim, o interesse principal não está apenas no número de casos, mas na taxa de incidência da doença em cada grupo.

### Ajustando o modelo

Dessa forma, utilizaremos um Modelo Linear Generalizado com distribuição de Poisson e função de ligação logarítmica. Esse tipo de modelo é apropriado para variáveis de contagem e permite incorporar um termo de exposição populacional através do offset log(Pop), ajustando adequadamente as diferenças de tamanho populacional entre os grupos. Assim, os coeficientes passam a representar efeitos sobre a taxa esperada de incidência da doença, possibilitando comparar adequadamente as faixas etárias e as cidades analisadas.

```{r}
modelo <- glm(formula = Cases ~ Age + City + offset(log(Pop)), family = poisson(link = "log"), 
    data = df)

summary(modelo)
```

### Análise dos resíduos

```{r}
#| echo: false
#| fig-width: 10
#| fig-height: 4

R <- residuals(modelo, type = "deviance")

# Dois gráficos lado a lado
par(mfrow = c(1,2),

    # Margens
    mar = c(5,5,3,2),

    # Cor dos eixos e textos
    col.axis = "black",
    col.lab = "black",

    # Tamanho dos textos
    cex.lab = 1.2,
    cex.axis = 1.1
)

# -------------------------
# Resíduos vs Ajustados
# -------------------------
plot(
  fitted(modelo),
  R,

  pch = 1,
  col = "black",

  xlab = "fitted(modelo_pois)",
  ylab = 'residuals(modelo_pois, type = "deviance")'
)

abline(h = 0, lty = 2)

# -------------------------
# QQPlot
# -------------------------
qqnorm(
  R,
  pch = 1,
  col = "black",
  main = ""
)

qqline(R, lty = 2)
```

Os resíduos não apresentaram padrão sistemático evidente, sugerindo adequação da especificação funcional do modelo.

O valor de deviance/graus de liberdade foi de 1,56, o que sugere leve sobredispersão, mas não em nível severo. Em modelos de Poisson, espera-se teoricamente que a variância seja igual à esperança de Y, e, consequentemente, que a razão entre a deviance residual e os graus de liberdade seja próxima de 1. Valores muito superiores a 1 indicam que a variabilidade observada nos dados excede a prevista pelo modelo, caracterizando sobredispersão.

No presente caso, o valor de 1,56 indica que os resíduos apresentam dispersão moderadamente maior que a assumida pela distribuição de Poisson. Contudo, esse desvio ainda não sugere inadequação grave do modelo. Em aplicações práticas, valores entre aproximadamente 1 e 2 costumam ser considerados aceitáveis, especialmente em amostras pequenas, como neste conjunto de dados.

### Conclusões

- Os resultados do modelo indicam forte associação entre a incidência de câncer de pulmão e a faixa etária da população. Todas as categorias etárias apresentaram razões de incidência superiores à categoria de referência e estatisticamente significativos em relação ao grupo de referência (40–54 anos), indicando aumento substancial da taxa esperada da doença conforme a idade avança.

- Observa-se que os maiores coeficientes estão concentrados nas faixas entre 65 e 74 anos, sugerindo que esses grupos apresentam as maiores taxas relativas de incidência. O grupo acima de 74 anos ainda apresenta incidência elevada, porém inferior à observada imediatamente antes, comportamento que já havia sido sugerido na análise descritiva.

- Como o modelo utiliza função de ligação logarítmica, os coeficientes possuem interpretação multiplicativa sobre a taxa esperada. Exponenciando os coeficientes das faixas etárias, obtêm-se razões de incidência (Incidence Rate Ratios).

```{r}
exp(coef(modelo))
```

Assim, pode-se interpretar os resultados dos coeficientes. Por exemplo a taxa esperada de câncer de pulmão no grupo de 70 a 74 anos é aproximadamente 6,4 vezes maior que na faixa etária de referência (40 a 54 anos), mantidas constantes as demais variáveis do modelo.

- Em relação às cidades, os coeficientes negativos indicam taxas esperadas menores relativamente à cidade de referência (Fredericia). A cidade de Kolding apresentou diferença estatisticamente significativa ao nível de 5%, enquanto Horsens apresentou significância marginal. Já Vejle não apresentou evidência estatística suficiente para rejeitar igualdade em relação à cidade-base.

- A qualidade global do ajuste mostrou-se satisfatória. A redução da deviance de 129.91 para 23.45 indica que o modelo explica parcela importante da variabilidade observada nos dados. Além disso, a proximidade entre a dispersão observada e o valor teórico da distribuição de Poisson sugere ausência de sobredispersão severa, indicando adequação do modelo adotado.
